ACORDAO-COMPLETO-2346150

ACÓRDÃO 2484/2019 ATA 7/2019 - PRIMEIRA CÂMARA

VISTOS, relatados e discutidos estes autos de recurso de reconsideração interposto por Elias Kiefer contra o Acórdão 5725/2017-TCU-Primeira Câmara;
ACORDAM os Ministros do Tribunal de Contas da União, reunidos em sessão da Primeira Câmara, diante das razões expostas pelo relator e redator, em:
9.1. conhecer do recurso, para, no mérito, negar-lhe provimento;
9.2. dar ciência deste acórdão ao recorrente e aos demais interessados.

Recurso de reconsideração em tomada de contas especial

Primeira Câmara

Prefeitura Municipal de Marechal Floriano - ES.

3. Interessados/Responsáveis/Recorrentes:
3.1. Interessado: Ministério da Ciencia, Tecnologia e Inovação (01.263.896/0003-26)
3.2. Responsáveis: Editora Camargo Ltda (04.749.647/0001-71); Elias Kiefer (XXX.630.237-XX)
3.3. Recorrente: Elias Kiefer (XXX.630.237-XX).

13.1. Ministros presentes: Bruno Dantas (na Presidência) e Walton Alencar Rodrigues (Relator).
13.2. Ministro-Substituto convocado: Augusto Sherman Cavalcanti.
13.3. Ministro-Substituto presente: Weder de Oliveira.

ELIAS KIEFER

WALTON ALENCAR RODRIGUES

Ministro-Substituto Augusto Sherman Cavalcanti.

Adoto, como Relatório, a instrução do Auditor (peça 51) , que contou com a anuência do corpo diretivo da unidade técnica (peças 51 e 52) e do Ministério Público junto ao TCU (peça 53) :
"Trata-se de recurso de reconsideração de Elias Keifer (peça 38) contra o Acórdão 5725/2017-TCU-Primeira Câmara (peça 27) , da relatoria do ministro Augusto Sherman. 
1.1.	A deliberação recorrida apresenta o seguinte teor: 
9.1. com fundamento nos arts. 1º, inciso I, 16, inciso III, alíneas "b" e "c", e § 2º, 19 e 23, inciso III, da Lei 8.443/1992, julgar irregulares as contas do Sr. Elias Kiefer e da empresa Editora Camargo Ltda. condenando-os solidariamente em débito e fixando-lhes o prazo de quinze dias, a contar da notificação, para que comprovem, perante este Tribunal, nos termos do art. 214, inciso III, alínea "a", do RI/TCU, o recolhimento aos cofres do Tesouro Nacional, da quantia de R$ 80.000,00 (oitenta mil reais) , atualizada monetariamente e acrescida dos juros de mora, calculados a partir de 23/12/2008 até a data do efetivo recolhimento, na forma da legislação em vigor; 
9.2. aplicar individualmente ao Sr. Elias Kiefer e à empresa Editora Camargo Ltda., a multa prevista no art. 57 da Lei 8.443/1992, no valor de R$ 15.000,00 (quinze mil reais) , fixando-lhes o prazo de quinze dias, a contar da notificação, para que comprovem, perante este Tribunal, nos termos do art. 214, inciso III, alínea "a", do RI/TCU, o recolhimento da referida quantia ao Tesouro Nacional, atualizada monetariamente desde a data do presente acórdão até a data do efetivo recolhimento, se for paga após o vencimento, na forma da legislação em vigor; 
9.3. autorizar, desde logo, nos termos do art. 28, inciso II, da Lei 8.443/92, a cobrança judicial das dívidas, caso não atendidas as notificações; e 
9.4. remeter cópia dos elementos pertinentes à Procuradoria da República no Estado do Espírito Santo, para ajuizamento das ações civis e penais que entender cabíveis, com fundamento no art. 16, § 3º, da Lei 8.443/1992.
FUNDAMENTOS DA CONDENAÇÃO
2.	Trata-se de tomada de contas especial instaurada pelo Ministério da Ciência e Tecnologia em desfavor de Elias Kiefer, ex-prefeito municipal de Marechal Floriano/ES, em decorrência da rejeição da prestação de contas de recursos repassados, no valor total de R$ 80.000,00, em 22/10/2008 por intermédio do Convênio 01.0125.00/2007 (Siafi 631646) , objetivando a realização de ações de capacitação de trabalhadores para utilização das tecnologias da comunicação e informação, mediante a realização de vinte cursos de informática básica e dez cursos de informática avançada para o total de 450 trabalhadores no município. O ajuste vigorou de 31/12/2007 a 21/10/2009. 
2.1.	Na documentação relativa ao convênio, foram constatadas as seguintes informações: 
	a) somente 97 alunos foram cadastrados, em 6 turmas, enquanto o plano de trabalho previa 450 beneficiários em 30 turmas; 
	b) os cursos tiveram a duração de 162 horas/aula, em vez do quantitativo de 600 horas/aula, previsto no plano de trabalho; 
	c) não foi comprovada a distribuição de 450 apostilas, conforme pactuado no plano de trabalho; 
	d) não foram apresentadas listas de frequência assinadas, listas de entrega dos certificados ou registros fotográficos das aulas supostamente ministradas. 
2.2.	Essas constatações levaram à instauração desta tomada de contas especial. 
2.3.	No âmbito deste Tribunal, foi promovida a citação solidária de Elias Kiefer e da empresa Editora Camargo Ltda. pelo valor integral repassado em vista da "inexecução do objeto pactuado na forma do convênio e do plano de trabalho, impedindo o atingimento dos objetivos e resultados sociais esperados". 
2.4.	As alegações de defesa dos responsáveis foram rejeitadas, ante o entendimento de que não ficou comprovada a execução do objeto avençado e, consequentemente, a boa e regular aplicação dos recursos conveniados, redundando na prolação da decisão recorrida.  
ADMISSIBILIDADE
3.	O exame preliminar de admissibilidade à peça 40 - acolhido pelo Relator ad quem em despacho à peça 43 - concluiu por conhecer dos recurso, suspendendo-se os efeitos dos itens 9.1, 9.2 e 9.3 do acórdão recorrido. 
MÉRITO
4.	Constitui objeto do recurso examinar as seguintes questões:
	a) se resta configurada a responsabilidade do recorrente (item 5) ;
	b) se resta comprovada o cumprimento parcial do convênio (item 6) ;
	c) se resta configurada a responsabilidade exclusiva da empresa contratada (item 7) ;
	d) se procede a alegação de dolo ou má-fé do recorrente (item 8) ;
	e) se procede a alegação de que a ausência de dolo no caso vertente impede a caracterização da improbidade administrativa (item 9) .
5. 	Ausência de responsabilidade 
5.1.  	O recorrente alega ausência de responsabilidade, aduzindo que: 
	a) a conduta do recorrente foi exclusivamente a de ordenar o pagamento, sendo sua conduta indicada como gestor dos recursos do Convênio; (peça 38, p. 2) 
	b) apesar de ter assinado a documentação que determinou o pagamento, o recorrente não pode verificar sua execução, deixando a fiscalização da execução do contrato a cargo de sua representante legal naquele ato, a então Secretária de Educação; (peça 38, p. 2) 
	c) o recorrente somente foi responsável pela ordenação do pagamento, sendo a outra requerida beneficiária do recebimento, tendo então esta e não aquele, a obrigação de prestar devidamente o serviço, sob pena de enriquecimento ilícito em detrimento do ora recorrente. (peça 38, p. 2) 
	Análise
5.2.	Essencialmente, trata-se de argumento já aduzido nas alegações de defesa do ora recorrente, de modo que consta no voto condutor da decisão recorrida (peça 28, p. 2) :
11. O ex-Prefeito Elias Kiefer procurou transferir a responsabilidade pelo débito à ex- Secretária de Educação. Todavia, veja-se que, na qualidade de signatário do convênio e ordenador de despesas, o Sr. Elias Kiefer assumiu pessoalmente perante a União a responsabilidade pela boa e regular aplicação dos recursos. Ainda que tenha delegado a competência para gerir o ajuste - o que não está comprovado nos autos - cabia-lhe supervisionar os trabalhos e adotar as providências necessárias para corrigir as distorções verificadas. Como não há comprovação de que tenha cumprido tais obrigações, permanece sua responsabilidade pelo débito. 
12. De todo modo, observa-se que o responsável praticou atos de gestão do convênio, como homologar a licitação, assinar o contrato com a empresa Editora Camargo Ltda. e autorizar pagamentos, o que reforça sua responsabilização e afasta sua alegação de desconhecimento dos fatos. 
5.3.	Ainda sobre essa questão, deve-se anotar que "a delegação de competência não afasta a responsabilidade da autoridade que a delegou" (Acórdão 1786/2014-TCU-Primeira Câmara, relator: Augusto Sherman) . Isso porque "as prerrogativas e os poderes do cargo, tais como a supervisão, não são conferidos em caráter pessoal ao agente público, mas sim para o bom desempenho de seu papel institucional, sendo, portanto, irrenunciáveis" (Acórdão 830/2014-TCU-Plenário, relator: Marcos Bemquerer) .
5.4.	Ante o exposto, deve-se rejeitar a alegação. 
6. 	Cumprimento parcial do convênio 
6.1.  	O recorrente alega que o objeto do convênio foi parcialmente executado. Nesse sentido, aduz que:
	a) em que pese haver nos autos proposição da unidade técnica de considerar comprovada a realização de 162 horas/aula em conformidade com os parâmetros lançados no Parecer Técnico 34/2015 Secis/CGAP/GTPC elaborado pela Coordenação-Geral de Acompanhamento da Execução de Projetos de Inclusão Social do MCT, até mesmo a consideração e abatimento do valor proporcional foram indeferidos no acórdão ora guerreado; (peça 38, p. 3) 
	b) se o parecer pelo abatimento foi proferido pelo órgão técnico responsável pelo acompanhamento da execução de projetos, não há que se falar em quantificação desprovida de fundamento; (peça 38, p. 3) 
	c) não há a total ausência de documentação que comprove a realização do objeto contratual, e, havendo comprovação de parte da execução, esta deve ser considerada e abatida do valor final da condenação, como medida de aplicação da mais lídima justiça. (peça 38, p. 3) 
	Análise
6.2.	De fato, a unidade técnica entendeu parcialmente cumprido o objeto do convênio, mas este Tribunal entendeu que os elementos dos autos não dariam suporte a essa conclusão, nos termos do voto condutor do acórdão recorrido (peça 28, p. 2) :
17. A Secex/ES propôs, com reservas, considerar comprovada a realização de 162 horas/aula em conformidade com parâmetros lançados no Parecer Técnico 34/2015 Secis/CGAP/GTPC, elaborado pela Coordenação-Geral de Acompanhamento da Execução de Projetos de Inclusão Social do MCT (fls. 271-peça 01) . Entretanto, penso que tal quantificação afigura-se desprovida de fundamento. 
18. Veja-se que a área técnica do ministério aceitou, como comprovação de realização das 162 horas/aula, a apresentação de seis listas de frequência, sem assinaturas de alunos, mas apenas firmadas pelas instrutoras Roselita Camargo Rosa e Lisalba Camargo Rosa, irmãs do Sr. Emerson Camargo Rosa e filhas da Srª Luzia Maria dos Santos Rosa, sócios da Editora Camargo (fls. 169/173-peça 01 e fls. 180/202-peça 02) . As fichas de inscrição de alunos, preenchidas com editor de texto, não contêm assinaturas, nem qualquer outro elemento que ateste sua veracidade (fls. 339/399-peça 01 e fls. 01/134-peça 02) . Trata-se, portanto, de documentação extremamente frágil, sem aptidão para que comprove a realização dos cursos. 
19. As cópias de material didático apresentadas ao MCT também contêm fragilidades como a incompletude do material, a ausência de parte dos conteúdos dos cursos supostamente ministrados e alguns exemplares com direcionamento do conteúdo a estudantes de 7ª e 8ª séries. 
20. Por conseguinte, penso que não ficou comprovada a execução do objeto avençado e, consequentemente, a boa e regular aplicação dos recursos conveniados. Assim, as contas devem ser julgadas irregulares, com condenação solidária dos responsáveis pelo valor integral repassado e imposição da multa prevista no art. 57 da Lei 8.443/92.
6.3.	Em seu recurso, o recorrente não apresenta qualquer elemento capaz de modificar o juízo que levou à imputação de débito pela totalidade dos recursos transferidos. 
6.4. 	Ante o exposto, deve-se rejeitar a alegação. 
7. 	Responsabilidade exclusiva da empresa contratada
7.1.  	O recorrente alega que a responsabilidade deve ser imputada exclusivamente à empresa contratada. Nesse sentido, aduz que:
	a) a Editora Camargo, a contratada, foi quem recebeu os valores para a prestação do serviço, cabendo a esta o seu ressarcimento; (peça 38, p. 3) 
	b) ou, cabendo a esta ainda, na impossibilidade do ressarcimento a concretização da realização dos cursos, conforme detida no edital e plano de trabalho da época; (peça 38, p. 3) 
	c) inclusive, seria razoável a decisão de determinação de refazer os cursos e aplicá-los conforme descrito no plano de trabalho e cronograma à época estabelecido pelo Ministério da Ciência, tecnologia e Inovação. (peça 38, p. 3) 
	Análise
7.2.	Não obstante a empresa contratada haver recebido a totalidade dos recursos transferidos ao município, o dano ao erário não seria possível sem a atuação do ora recorrente, na qualidade de prefeito municipal e ordenador de despesa. 
7.3.	Nesse sentido, o artigo 16, § 2º, da Lei 8.443/1992 estabelece que na hipótese de julgamento pela irregularidade das contas com fundamento em dano ao erário decorrente de ato de gestão ilegítimo ou antieconômico, este Tribunal fixará a responsabilidade solidária do agente público que praticou o ato irregular e do terceiro que, como contratante ou parte interessada na prática do mesmo ato, de qualquer modo haja concorrido para o cometimento do dano apurado. 
7.4.	Assim, correta a solidariedade atribuída por este Tribunal ao prefeito e à empresa contratada, restando improcedente a alegação do recorrente.
8. 	Ausência de dolo ou má-fé
8.1.  	O recorrente alega ausência de dolo ou má-fé, aduzindo que:
	a) houve absoluta e integral ausência de dolo por parte do recorrente no caso presente; (peça 38, p. 2) 
	b) não houve dolo ou má-fé do recorrente, o que afasta qualquer imputação de ato atentatório contra a administração pública, no tempo em que esteve como prefeito municipal; (peça 38, p. 4) 
	c) o recorrente sempre agiu com probidade perante o cargo que exerceu, não auferindo nenhum benefício ilícito em toda sua vida pública; (peça 38, p. 4) 
	d) além de injusto, é irrazoável a aplicação da penalidade em desfavor do recorrente. (peça 38, p. 4) 
	Análise
8.2.	Segundo a jurisprudência deste Tribunal, "a imputação da penalidade de multa, assim como do débito, exige apenas a verificação da ocorrência de culpa, em qualquer uma de suas modalidades" (Acórdão 3874/2014-TCU-Segunda Câmara) .
8.3.	No caso vertente, o recorrente, na qualidade de signatário do convênio e ordenador de despesas, assumiu pessoalmente perante a União a responsabilidade pela execução do objeto do convênio, devendo em razão apresentar todos os elementos aptos a comprovar a devida aplicação dos recursos. Entretanto, o que se verifica é uma total ausência de elementos nesse sentido, procurando o recorrente tão somente atribuir a responsabilidade à Secretária de Educação e à empresa contratada, o que não pode ser aceito. 
8.4.	Portanto, não está em discussão o dolo ou má fé do recorrente, mas o não cumprimento de uma obrigação que ele pessoalmente se comprometeu a cumprir. 
8.5.	Ante o exposto, deve-se rejeitar a alegação. 
9. 	Improbidade administrativa - ausência de dolo
9.1.  	O recorrente alega ausência de dolo, elemento necessário à caracterização da improbidade administrativa. Nesse sentido, aduz que:
	a) usando analogicamente as questões de improbidade administrativa, podemos verificar que tanto na doutrina quanto sobretudo na jurisprudência é pacífico e convergente o entendimento de que a ação de improbidade administrativa deverá ser manejada para os casos em que fica inequivocamente demonstrado que o agente público utilizou-se de expediente que possa ser caracterizado como de má-fé, com a nítida intenção de beneficiar-se pela lesão ao erário, e apenas assim; (peça 38, p. 4) 
	b) o elemento subjetivo dos tipos contidos da LIA é o dolo e apenas o dolo, decorrente da vontade do agente público em locupletar-se às custas do erário, enriquecendo-se em detrimento do Poder Público; (peça 38, p. 5) 
	c) o STJ decidiu ser essencial à improbidade administrativa o dolo do agente; (peça 38, p. 5-6) 
	d) para o agente ser condenado nas penas da lei de improbidade administrativa, ou mesmo por outra infração administrativa, haverá de estar inequivocamente demonstrado o seu dolo, a sua má-fé e o prejuízo que ensejou ao erário, o que, conforme se evidencia, absolutamente não ocorreram neste caso; (peça 38, p. 7) 
	e) não é verdadeira a premissa no sentido de que todo ato ilegal é ato de improbidade, uma vez que é necessário o dolo do agente, com propósito de se locupletar pessoalmente ou favorecer ilegitimamente a terceiros; (peça 38, p. 8) 
	f) e no caso presente não se verificou de forma alguma aquela pretensão de locupletamento ilegítimo, uma vez que o requerido que ora contesta prestou regularmente seus serviços, quando prefeito, zelando ao máximo para que tudo estivesse em ordem; (peça 38, p. 8) 
	g) não é todo ato ilegal que pode ser reputado como ato de improbidade administrativa; (peça 38, p. 8) 
	h) a jurisprudência superior é pacífica e convergente no sentido de que sem o dolo, a má-fé, a desonestidade demonstrada, não se configura o ato de improbidade administrativa, e no caso presente não se pode afirmar, de forma alguma, que houve má-fé, desonestidade, nem muito menos locupletamento ilícito pela réu que ora contesta; (peça 38, p. 9) 
	i) mesmo que se entenda ter havido inabilidade do ora recorrente, não há que se falar em responsabilização administrativa, porque o apenas inábil não é ímprobo, mas o é, sim e apenas, o desonesto, conforme jurisprudência do STJ; (peça 38, p. 9) 
	j) a Lei 8.429/1992 não é direcionada ao agente público desastrado ou inábil, tendo o STJ entendido que a má-fé é a premissa do ato ímprobo, mesmo que o ato praticado seja ilegal, pois sem este liame não há improbidade; (peça 38, p. 9) 
	k) diante de toda a jurisprudência colacionada, é forçoso concluir que sem a existência do dolo não se pode dizer que houve prática de ato por improbidade administrativa ou mesmo outra infração para que seja o requerido responsabilizado, pois ninguém é ímprobo agindo de boa-fé, ou por acaso, ou por imprudência, ou por imperícia. (peça 38, p. 9-10) 
	Análise
9.2.	Sobre esse ponto, a unidade técnica aduziu (peça 29, p. 6-7) : 
14. Quanto à simetria invocada com os preceitos próprios do modelo de improbidade administrativa, não é apropriada para os fundamentos do chamamento. Sustenta a defesa que, inexistindo dolo na conduta do agente, não se lhe pode imputar um ato de improbidade administrativa. 
15. Obviamente, corre o processo de tomada de contas especial em outra seara, não se aplicando as disposições específicas do microssistema próprio invocado. Um ato de improbidade, grosso modo, guardaria com a lesão ao erário apenas uma relação de gênero e espécie. De qualquer maneira, o raciocínio externado não se sustenta, como adiante se demonstra. 
16. O tratamento anômalo de verbas públicas, presentes circunstâncias específicas conforme o caso, pode repercutir em diversas esferas, a saber, penal, civil e administrativa, todas independentes entre si. Na esfera penal, tem-se os delitos de peculato (art. 312 do Código Penal) e o emprego irregular de verbas públicas (art. 315, do mesmo diploma) . Na seara civil, aproveitou-se o instituto da ação civil pública, de extração constitucional e regulado pela lei 7.347/85, para conceber, como subespécie, a ação de improbidade administrativa, prevista na lei 8.429/92. No plano administrativo, há a jurisdição de controle externo, privativa do TCU, conforme o art. 73 da Constituição Federal, a quem incumbe 'fiscalizar a aplicação de quaisquer recursos repassados pela União mediante convênio, acordo, ajuste ou outros instrumentos congêneres, a Estado, ao Distrito Federal ou a município' (art. 71, inciso V, da Constituição Federal) e 'aplicar aos responsáveis, em caso de ilegalidade de despesa ou irregularidade de contas, as sanções previstas em lei, que estabelecerá, entre outras cominações, multa proporcional ao dano causado ao erário' (art. 71, inciso VII, também da Constituição Federal) . 
17. Em todos esses diplomas legislativos, aplicam-se mecanismos capazes de impor ao infrator penalidades de natureza pecuniária ou ressarcimentos dos danos causados (arts. 91, § 1º do Código Penal; art. 12 da lei 8.429/92; art. 12, inciso II, da lei 8.443/92) , vedando-se, naturalmente, o bis in idem. 
18. Os pressupostos de incidência das normas invocadas podem variar, o que seria esperado pela sua independência recíproca e descompromisso com a simetria teleológica. É o que ocorre exatamente em relação ao ressarcimento ao erário almejado pela lei de improbidade administrativa e pela lei orgânica do TCU. Há, de todo modo, uma peculiaridade. Para os atos de improbidade administrativa constantes dos arts. 9 e 11 da Lei 8.429/92, os quais tratam do enriquecimento ilícito do gestor e dos atos que atentam contra os princípios da administração pública, posiciona-se a jurisprudência dos tribunais superiores a respeito da necessidade da presença do elemento subjetivo do dolo genérico para caracterização de ato de improbidade. Para aqueles listados no art. 10 da lei 8.429/92, que consistem exatamente nas hipóteses de prejuízo ao erário público, contudo, basta a conduta culposa do agente: 
PROCESSUAL CIVIL. ADMINISTRATIVO. AÇÃO CIVIL PÚBLICA. IMPROBIDADE ADMINISTRATIVA. APROPRIAÇÃO INDEVIDA DE DIÁRIAS. ART. 10, CAPUT, DA LEI 8.429¿92. AUSÊNCIA DE DANO AO ERÁRIO. MÁ-FÉ. ELEMENTO SUBJETIVO. ESSENCIAL À CARACTERIZAÇÃO DO ATO DE IMPROBIDADE. SANÇÕES. DOSIMETRIA. CUMULATIVIDADE. PRINCÍPIOS DA PROPORCIONALIDADE E DA RAZOABILIDADE (ART. 12, PARÁGRAFO ÚNICO DA LEI 8429¿83) . VIOLAÇÃO AO ART. 535. INOCORRÊNCIA. 
1. O caráter sancionador da Lei 8.429¿92 é aplicável aos agentes públicos que, por ação ou omissão, violem os deveres de honestidade, imparcialidade, legalidade, lealdade às instituições e notadamente: (a) importem em enriquecimento ilícito (art. 9º ) ; (b) causem prejuízo ao erário público (art. 10) ; (c) atentem contra os princípios da Administração Pública (art. 11) compreendida nesse tópico a lesão à moralidade administrativa. 
2. A má-fé, consoante cediço, é premissa do ato ilegal e ímprobo e a ilegalidade só adquire o status de improbidade quando a conduta antijurídica fere os princípios constitucionais da Administração Pública coadjuvados pela má-intenção do administrador. 
3. A improbidade administrativa está associada à noção de desonestidade, de má-fé do agente público, do que decorre a conclusão de que somente em hipóteses excepcionais, por força de inequívoca disposição legal, é que se admite a sua configuração por ato culposo (artigo 10, da Lei 8.429¿92) . (...) 
 (REsp 980706/RS, Rel. Min. Luiz Fux, 1ª Turma, julgado em 3/2/2011, DJe 23/2/2011) . 
19. Os argumentos de defesa do Sr. Elias Kiefer, portanto, não se prestaram a elidir a irregularidade e a responsabilidade que lhe foi imputada.
9.3.	Resta acrescentar que a ação de improbidade administrativa regida pela Lei 8.429/1992 não se confunde com a tomada de contas especial, que se constitui como processo administrativo com rito próprio, disciplinado pela Lei 8.443/1992 e por normativos expedidos por este Tribunal no exercício da sua competência constitucional (em especial, Regimento Interno/TCU e Instrução Normativa-TCU n. 71/2012) , aplicando-se apenas subsidiariamente as normas processuais em vigor, no que couber e desde que compatíveis com a Lei 8.443/1992, nos termos do artigo 298 do Regimento Interno/TCU.
9.4.	Com efeito, não se está a imputar ao recorrente qualquer ato de improbidade, mas infração à norma constitucional e legal, porquanto a todo aquele que gere recursos públicos compete comprovar sua boa e regular utilização - nos termos do artigo 70, parágrafo único, da Constituição Federal e artigo 93 do Decreto-Lei n. 200/1967 -. E, no caso vertente, o recorrente não apresentou elementos capazes de comprovar a devida utilização dos recursos. 
CONCLUSÃO
10. 	Da análise, conclui-se que:
	a) não procede a tentativa do recorrente de transferir a responsabilidade para a então Secretária de Educação, na medida em que foi ele quem assinou o convênio, ordenou as despesas e se responsabilizou pessoalmente por comprovar a boa e regular aplicação dos recursos; ademais, delegação de competência não implicada delegação de responsabilidade (item 5) ;
	b) embora a unidade técnica tenha entendido parcialmente executado o objeto do convênio, este Tribunal entendeu não haver elementos comprobatórios suficientes para se concluir pela execução do objeto e portanto pela boa e regular utilização dos recursos (item 6) ;
	c) não obstante a empresa contratada haver recebido a totalidade dos recursos transferidos ao município, o dano ao erário não seria possível sem a atuação do ora recorrente, na qualidade de prefeito municipal e ordenador de despesa, razão pela qual este Tribunal imputou débito solidário à empresa e ao gestor municipal (item 7) ;
	d) não está em discussão o dolo ou má fé do recorrente, mas o fato de ele, na qualidade de signatário do convênio e ordenador de despesas, assumiu pessoalmente perante a União a responsabilidade pela execução do objeto do convênio, devendo em razão apresentar todos os elementos aptos a comprovar a devida aplicação dos recursos, obrigação da qual não se desincumbiu (item 8) ;
	e) a ação de improbidade administrativa regida pela Lei 8.429/1992 não se confunde com a tomada de contas especial, além do quê não se está a imputar aos recorrentes qualquer ato de improbidade, mas infração à norma constitucional e legal, porquanto a todo aquele que gere recursos públicos compete comprovar sua boa e regular utilização (item 9) .
10.1.	Ante essas conclusões, deve-se negar provimento ao recurso.
PROPOSTA DE ENCAMINHAMENTO
11. 	Ante o exposto, submete-se o assunto à consideração superior, propondo-se, com fundamento nos artigos 32, inciso I, e 33 da Lei 8.443/1992:
	a) conhecer do recurso e, no mérito, negar-lhe provimento;
	b) dar ciência da decisão ao recorrente e demais interessados."

8.1. Ronnyere Faller Hoffmam (20264/OAB-ES), representando Elias Kiefer.  
8.2. Marcio Wada (297.337/OAB-SP) e outros, representando Editora Camargo Ltda.

Procuradora-Geral Cristina Machado da Costa e Silva.

RECURSO DE RECONSIDERAÇÃO EM TOMADA DE CONTAS ESPECIAL. CONHECIMENTO. NEGATIVA DE PROVIMENTO.

TOMADA DE CONTAS ESPECIAL (TCE)

Secretaria de Recursos (SERUR); Secretaria do TCU no Estado do Espírito Santo (Sec-ES).

Trata-se de recurso de reconsideração interposto por Elias Kiefer, ex-prefeito de Marechal Floriano/ES, contra o Acórdão 5725/2017-TCU-Primeira Câmara, relator o E. Ministro-Substituto Augusto Sherman, que julgou irregulares as suas contas, condenou-o em débito e imputou-lhe a multa prevista no art. 57 da Lei 8.443/1992.
Reitero o exame preliminar de admissibilidade (despacho à peça 43) , em que conheci do presente recurso uma vez atendidos os requisitos atinentes à espécie.
A TCE foi instaurada pelo Ministério da Ciência e Tecnologia, em decorrência de rejeição na prestação de contas do convênio 01.0125.00/2007 (Siafi 631646) , no valor de R$ 80 mil, e teve como objeto a realização de ações de capacitação de trabalhadores para utilização das tecnologias da comunicação e informação, mediante a realização de vinte cursos de informática básica e dez cursos de informática avançada para o total de 450 trabalhadores no município. O ajuste vigorou de 31/12/2007 a 21/10/2009. 
Na documentação relativa ao convênio, foram verificadas as seguintes informações: 
"somente 97 alunos foram cadastrados, em 6 turmas, enquanto o plano de trabalho previa 450 beneficiários em 30 turmas; 
os cursos tiveram a duração de 162 horas/aula, em vez do quantitativo de 600 horas/aula, previsto no plano de trabalho; 
não foi comprovada a distribuição de 450 apostilas, conforme pactuado no plano de trabalho; 
não foram apresentadas listas de frequência assinadas, listas de entrega dos certificados ou registros fotográficos das aulas supostamente ministradas".
No âmbito deste Tribunal, foi promovida a citação de Elias Kiefer e da empresa Editora Camargo Ltda., em regime de solidariedade, pelo valor integral repassado. As alegações de defesa dos responsáveis foram rejeitadas, por não ter sido comprovada a execução do objeto avençado e, consequentemente, a boa e regular aplicação dos recursos conveniados. Em seu recurso, Elias Kiefer alega que:
 (1) Não resta configurada sua responsabilidade:
a) sua conduta foi exclusivamente a de ordenar o pagamento, tendo em vista sua atribuição de gestor dos recursos do Convênio; 
b) apesar de ter assinado a documentação que determinou o pagamento, a responsabilidade pela fiscalização da execução do contrato era de sua representante legal naquele ato, a então Secretária de Educação; 
c) somente foi responsável pela ordenação do pagamento. Assim, a parte beneficiária pelo recebimento teria a obrigação de prestar devidamente o serviço, sob pena de enriquecimento ilícito;
 (2) o convênio foi parcialmente cumprido:
a) em que pese haver nos autos proposição da unidade técnica de considerar comprovada a realização de 162 horas/aula em conformidade com os parâmetros lançados no Parecer Técnico 34/2015 Secis/CGAP/GTPC, elaborado pela Coordenação-Geral de Acompanhamento da Execução de Projetos de Inclusão Social do MCT, até mesmo a consideração e abatimento do valor proporcional foram indeferidos no acórdão combatido; 
b) se o parecer pelo abatimento foi proferido pelo órgão técnico responsável pelo acompanhamento da execução de projetos, não há que se falar em quantificação desprovida de fundamento; 
c) havendo comprovação de parte da execução, esta deve ser considerada e abatida do valor final da condenação, como medida de aplicação da mais lídima justiça; 
 (3) resta configurada a responsabilidade exclusiva da empresa contratada:
a) a empresa contratada, Editora Camargo, recebeu os valores para a prestação do serviço, cabendo a esta o seu ressarcimento; 
b) na impossibilidade do ressarcimento, caberia à empresa a concretização da realização dos cursos; 
 (4) não houve dolo ou má-fé de sua parte, o que impede a caracterização da improbidade e administrativa:
a) o recorrente sempre agiu com probidade perante o cargo que exerceu, não auferindo nenhum benefício ilícito em toda sua vida pública; 
b) para o agente ser condenado nas penas da lei de improbidade administrativa, ou mesmo por outra infração administrativa, haverá de estar inequivocamente demonstrado o seu dolo, a sua má-fé e o consequente prejuízo ao erário;
c) mesmo que se entenda ter havido inabilidade do ora recorrente, não há que se falar em responsabilização administrativa, porque o apenas inábil não é ímprobo, conforme jurisprudência do STJ, que decidiu ser essencial à improbidade administrativa o dolo do agente;
d) no caso presente não se verificou pretensão de locupletamento ilegítimo, uma vez que o recorrente prestou regularmente seus serviços, quando prefeito, zelando ao máximo para que tudo estivesse em ordem;
e) não é verdadeira a premissa no sentido de que todo ato ilegal é ato de improbidade, uma vez que é necessário o dolo do agente, com propósito de se locupletar pessoalmente ou favorecer ilegitimamente a terceiros; 
Uma vez apresentados os argumentos recursais, passo a decidir, antecipando o acolhimento das análises efetuadas pela unidade técnica, que contaram com a anuência do MPTCU.
Os argumentos que buscam afastar a responsabilidade do recorrente não devem prosperar. São, em essência, repetição de suas alegações de defesa. Já foram tratados pelo relator a quo, que demonstrou em seu voto que, ainda que o ex-prefeito tivesse delegado a competência para gerir o convênio à Secretária de Educação, caberia a ele supervisionar os trabalhos e adotar medidas necessárias a corrigir distorções. Tal delegação não ficou comprovada nos autos.
Demonstrou ainda que o ex-prefeito praticou atos de gestão do convênio, como homologar a licitação, assinar o contrato com a empresa Editora Camargo Ltda. e autorizar pagamentos, o que reforça sua responsabilização e afasta sua alegação de desconhecimento dos fatos.
As alegações de que o convênio foi parcialmente cumprido também foram enfrentadas no voto condutor do Acórdão 5725/2017-TCU-Primeira Câmara. Naquela ocasião, o relator a quo demonstrou que a as seis listas de frequência que supostamente comprovariam a realização de 162 horas/aula não continham assinaturas de alunos, apenas de instrutores, os quais possuem relação direta de parentesco com os sócios da Editora Camargo.
Ademais, as fichas de inscrição referentes aos cursos supostamente ofertados não contêm assinaturas dos alunos ou outro elemento que ateste sua veracidade. Diante dessas e de outras fragilidades na documentação já analisada por ocasião do julgamento da tomada de contas especial de que tratam os presentes autos, bem como da falta de novos elementos a acompanhar os argumentos do recurso, não há como concluir pela execução parcial do convênio.
Não devem prosperar as alegações do recorrente de que a responsabilidade pelo dano deve ser atribuída exclusivamente à empresa contratada. Em que pese esta ter recebido a totalidade dos recursos transferidos pelo município, deve-se levar em conta que a atuação do ex-prefeito, na qualidade de ordenador da despesa, foi determinante para sua ocorrência.
A fixação da responsabilidade do recorrente e da empresa, em regime de solidariedade, foi feita nos exatos termos do artigo 16, § 2º, da Lei 8.443/1992 e não deve ser modificada.
Finalmente, não merece acolhida a tese de que a ausência de dolo ou má-fé impede a caracterização de improbidade e administrativa. Em primeiro lugar, por não estar diretamente relacionada com o processo de ressarcimento ao Erário almejado pela Lei Orgânica do TCU. 
A ação de improbidade administrativa regida pela Lei 8.429/1992 não se confunde com a tomada de contas especial, processo administrativo com rito próprio, disciplinado pela Lei 8.443/1992 e por normativos expedidos pelo TCU no exercício da sua competência regulamentar.
Em segundo lugar, porque a jurisprudência deste Tribunal é pacífica em reconhecer que "a imputação da penalidade de multa, assim como do débito, exige apenas a verificação da ocorrência de culpa, em qualquer uma de suas modalidades" (Acórdão 3874/2014-TCU-Segunda Câmara, rel. E. Ministro Benjamin Zymler) . 
O que fundamentou o acórdão recorrido não foi o dolo ou a má-fé do recorrente, mas o não cumprimento de obrigações assumidas por ocasião da assinatura do convênio e do recebimento de recursos federais com destinação específica. Como demonstrado nos presentes autos, o recorrente não apresentou elementos capazes de comprovar a devida utilização destes recursos.
Diante destes elementos, anuindo aos pareceres precedentes, nego provimento ao recurso.
Feitas essas considerações, voto por que o Tribunal acolha a minuta de acórdão que ora submeto à deliberação do colegiado.
TCU, Sala das Sessões Ministro Luciano Brandão Alves de Souza, em 19 de março de 2019.
WALTON ALENCAR RODRIGUES 
Relator